【裁判字號】    98,重訴,10
【裁判日期】    990730
【裁判案由】    殺人
【裁判全文】
臺灣雲林地方法院刑事判決              98年度重訴字第10號
公  訴  人  臺灣雲林地方法院檢察署檢察官
被      告  甲○○
選任辯護人  何永福律師
上列被告因殺人案件，經檢察官提起公訴（97年度偵字第6130號）
，本院判決如下：
    主  文
甲○○無罪。
    理  由
一、公訴意旨略以：被告甲○○與王進吉（已死亡）、閔兆元（
    業經本院宣告於民國85年12月30死亡）3 人係朋友關係。79
    年4 月16日晚間19時許，因綽號「阿狗」之陳建海（已死亡
    ）在台北縣板橋市真武殿廟前宴請王進吉、甲○○、閔兆元
    等友人滿月酒，同日21時許宴畢，甲○○、閩兆元先行離去
    。陳建海再邀王進吉及友人乙○○、劉賢良（已死亡）、江
    振聲、張文義（已死亡）、陳聖義等約10多人到北投區新生
    莊別館307 號房續攤。翌日即4 月17日凌晨1 時許，甲○○
    、閔兆元復至新生莊別館307 號房內同飲，1 時40分許王進
    吉酒後而大聲責問陳聖義：「那天為何給我漏氣」等語數次
    ，並持破裂酒瓶爬上椅子欲毆打陳聖義，乙○○亦持1 酒瓶
    起身叫囂，甲○○在右即從所穿西裝內取出手槍1 把（未扣
    案，持有手槍、子彈部分未經起訴）指向乙○○威嚇，後因
    遭眾勸阻而收下（恐嚇危害安全部分未經起訴）。甲○○、
    閩兆元與王進吉因敗興急欲離去，王進吉甫行經房門口時，
    陳聖義因心有不甘衝向王進吉，並咆哮「要怎樣都沒關係」
    ，行走在前之甲○○見陳聖義得寸進尺，心火再起竟出於殺
    人之故意，持槍朝陳聖義前胸射擊1 槍，並與王進吉、閩兆
    元下樓，向櫃台服務生己○○、黃美津子交代不得報警等語
    後離開。陳聖義中槍後經乙○○送榮總急救不治死亡，因認
    被告甲○○涉犯刑法第271 條第1 項之殺人罪嫌。
二、審判範圍之說明：
(一)、臺灣士林地方法院檢察署95年度偵字第15071 號部分：
    被告甲○○涉及於79年4 月17日凌晨1 時40分許，在臺北市
    北投區新生莊別館307 號房，持手槍1 把朝陳聖義胸部開槍
    ，致陳聖義上胸部槍擊傷1 處因而死亡，被告甲○○涉犯刑
    法第271 條第1 項之殺人罪嫌、74年1 月18日修正公布槍砲
    彈藥刀械管制條例第7 條第4 項之未經許可無故持有手槍罪
    嫌、同條例第11條第3 項之未經許可無故持有子彈罪嫌。前
    經臺灣士林地方法院檢察署95年度偵字第15071 號移送本院
    併案審理（即併入本院95年度訴緝字第40號甲○○殺人未遂
    案件審理，起訴案號：臺灣雲林地方法院檢察署94年度偵字
    第4844號），嗣本院認併辦被告甲○○持有槍彈部分，業經
    本院以本案被告甲○○持有槍彈部分追訴權時效完成為理由
    ，諭知免訴判決（該案本案受理部分），既非為有罪判決，
    則併辦持有槍彈部分即與起訴部分無同一案件關係，無從予
    以審判，判決該部分應退還檢察官另行處理。另外，併辦殺
    人罪嫌部分，本院認該案本案受理者，乃被告甲○○射殺蘇
    金煌未遂案件，案發行為時間為77年12月28日，與併辦意旨
    所示之殺人行為時79年4 月17日均已相隔甚久，時間上相距
    1 年4 個多月，按諸常情，殊難想像被告所為陳聖義之殺人
    犯嫌，與蘇金煌一案之殺人未遂犯行，係出於一個決意，而
    有概括之犯意，此外，復無其他積極證據可認被告對移送併
    辦之被害人陳聖義之殺人犯嫌，係出於概括之犯意所為，故
    認此部分與被告甲○○對被害人蘇金煌之殺人未遂犯行，難
    認有連續犯之裁判上一罪關係，爰將此移送併辦部分（對被
    害人陳聖義之殺人犯嫌）退回檢察官另行偵辦。臺灣士林地
    方法院檢察署接獲本院退回併辦之判決書後，另分案97年度
    偵字第413 號案件，簽請台灣高等法院檢察署檢察長准予核
    轉臺灣台南地方法院檢察署以97年度偵字第13870 號偵辦，
    該署再以同案號簽請台灣高等法院台南分院檢察署檢察長核
    轉臺灣雲林地方法院檢察署檢察官以97年度偵字第6130號起
    訴各情，有上開判決書、台灣高等法院檢察署及台灣高等法
    院台南分院檢察署函文各1 份簽呈2 份、起訴書1 份在卷可
    稽。
(二)、本件起訴書（臺灣雲林地方法院檢察署檢察官以97年度偵字
    第6130號），其犯罪事實欄雖提及「甲○○取出手槍1 把指
    向乙○○威嚇」、「持槍朝陳聖義前胸射擊1 槍」等情，其
    記載似指被告甲○○涉犯刑法第305 條之恐嚇危害安全罪、
    第271 條第1 項之殺人罪嫌、74年1 月18日修正公布槍砲彈
    藥刀械管制條例第7 條第4 項之未經許可無故持有手槍罪嫌
    、同條例第11條第3 項之未經許可無故持有子彈罪嫌。然起
    訴書論告欄僅記載「核被告所為，係犯刑法第271 條第1 項
    之殺人罪嫌」，而且，上開恐嚇危害安全罪、持有手槍及子
    彈罪，涉及追訴權時效是否完成問題，則檢察官起訴之範圍
    即非無疑。此經檢察官到庭確認：「關於槍砲彈藥刀械管制
    條例及恐嚇危害安全之部分認不在起訴範圍內。」（見本院
    卷(一)第68頁背面）因此，本案審理範圍限於檢察官起訴被告
    甲○○涉犯殺人罪部分，先此敘明。
三、證據能力部分：
(一)、王進吉於79年5 月7 日、劉賢良於79年4 月17日、79年4 月
    22日警詢筆錄證據能力部分：
１、按被告以外之人死亡者，其於檢察事務官、司法警察官或司
    法警察調查中所為之陳述，經證明具有可信之特別情況，且
    為證明犯罪事實之存否所必要者，得為證據，刑事訴訟法第
    159 條之3 第1 款固有明文。然上開得引用為證據之已死亡
    之被告以外之人於檢察事務官、司法警察官或司法警察調查
    中所為之陳述，須「經證明具有可信之特別情況」，且應由
    主張該項陳述得為證據之人負責證明，非謂被告以外之人業
    已死亡，其死亡前於檢察事務官、司法警察官或司法警察調
    查中所為之陳述，當然具有證據能力。另，同案被告之供述
    ，就被告本身而言，本質上仍屬被告以外之人之陳述。
２、查，同案被告王進吉業已死亡，並經臺灣台北地方法院檢察
    署檢察官、臺灣台北地方法院檢察署檢察官以此為由，分別
    以83年度偵字第1370號、83年度偵字第5158號為不起訴處分
    ，有全國刑案查註紀錄表在卷〔見臺灣雲林地方法院檢察署
    97年度偵字第6130號卷（下稱雲林偵卷）第42頁背面〕。又
    ，證人劉賢良業於90年4 月10日死亡，有個人基本資料查詢
    結果在卷為憑（見臺灣士林地方法院檢察署97年度偵字第41
    3 號卷第28頁）。其等在死亡前，王進吉於79年5 月7 日、
    劉賢良於79年4 月17日、4 月22日在司法警察面前所為陳述
    ，辯護人爭執其證據能力，檢察官則主張有證據能力。王進
    吉、劉賢良上開於警詢之陳述，固屬其等死亡前之陳述，但
    該部分審判外之陳述，查無「具有可信之特別情況」，即無
    前開傳聞例外規定之適用，是其於調查、警詢中之陳述自不
    具證據能力。惟王進吉、劉賢良於上開警詢中之陳述，仍得
    以之作為彈劾證據，用來爭執其本身陳述之證明力（參最高
    法院94年度臺上字第6811號判決意旨）。
(二)、證人乙○○於79年4 月17日、4 月22日，證人己○○於79年
    4 月19日之警詢筆錄，及乙○○、己○○、劉賢良、王進吉
    在警局之照片指認之證據能力部分：
１、按被告以外之人於檢察事務官、司法警察官或司法警察調查
    中所為陳述，與審判中不符時，其先前之陳述具有較可信之
    特別情況，且為證明犯罪事實存否所必要者，得為證據，刑
    事訴訟法第159 條之2 定有明文。
２、本件辯護人爭執證人乙○○於79年4 月17日、79年4 月22日
    及證人己○○於79年4 月19日之警詢筆錄證據能力。查：
(1)、證人乙○○79年4 月17日、79年4 月22日警詢中固陳述：「
    拿槍指我之男子，約165 公分，留長髮有鬢角……拿槍指我
    這名男子（有穿西裝），我能指認出。」「在我面前2 張相
    片中之男子，即是於4 月17日凌晨1 時許才到307 號房喝酒
    之男子。2 張相片之男子，一個是甲○○，另一個是閔兆元
    。而持槍射殺陳聖義就是甲○○。」等語〔見臺灣士林地方
    法院檢察署79年度偵字第2550號影印卷（下稱士林偵卷）第
    24、25、56頁〕。但查：
、證人乙○○於本院審理時證稱：伊身高約164 至166 公分等
    語（見本院卷(二)第20頁背面），則證人乙○○在79年4 月17
    日警詢前開陳述、指認：持槍者之身高165 公分等語，係與
    其本身身高約略相同，應無誤認之可能，然而，被告甲○○
    之身高係172 公分無訛，業經本院當庭勘驗丈量記明準備程
    序筆錄（見本院卷(一)第176 頁背面），是證人乙○○上開警
    詢陳述、指認是否無誤，已非無疑。
、再者，證人乙○○於98年5 月20日之偵訊中具結稱：「〔你
    在警訊指證開槍射殺陳聖義之人即為甲○○，是否實在？（
    提示指證筆錄）〕是我指認的沒錯，但是我有跟警察講是說
    【長得很像】，因為當時很迅速，只有幾秒鐘。」等語（見
    雲林偵卷第48頁）。嗣於99年7 月7 日，本院審理時證稱：
    「（你是否有指認一張照片，係甲○○之照片，並說那就是
    拿槍指著你的人？）當時【我對刑事警察說，『好像是』而
    已】，我沒有確定對警察說『肯定就是他』。（大概有幾成
    相像？）因當時發生事情很快，就1 、2 秒鐘的事情，我無
    法確定。（所以大約有幾成相像？）相片是1 個靜態，【拿
    槍的人我也沒有注意他的長相】，發生事情時很快。（所以
    指認的相片有幾成相像？有無超過五成？）應該沒有。」等
    語（見本院卷(二)第19頁及其背面），其偵查、審理中之證詞
    ，顯然也與其上開警詢陳述明確指認被告甲○○持槍殺人情
    節不合。
、何況，我國現行法制雖尚無類似「證人指證（認）程序法」
    ，然依法務部及內政部警政署於90年5 月、8 月頒布之「法
    務部對於指認犯罪嫌疑人程序要點」、「人犯指認作業要點
    」及「警察機關實施指認犯罪嫌疑人程序要領」中之規定，
    於偵查過程中指認犯罪行為人，應採取選擇式之真人列隊指
    認，而非一對一、是非式的單一指認；其供選擇指認之數人
    在外形上不得有重大的差異；實施照片指認，不得以單一相
    片提供指認，並避免提供老舊照片指認；指認前應由指認人
    先陳述嫌疑人的特徵、不得對指認人進行誘導或暗示等程序
    ，作為檢警偵查人員於指認犯罪行為人所應遵循之規範，以
    提高案發之初所為指認之正確度，並避免發生指認錯誤，造
    成錯判冤獄。是法院就偵查過程中所實施之第1 次指認，於
    為事後審查時，對其指認程序如與上開要點（領）等規範不
    相符合者，因仍屬被告以外之人於審判外所為之陳述，從而
    除非有確切證據足認指認人於案發時所處之環境，已足資認
    定其確能對犯罪行為人觀察明白、認知犯罪行為人行為之內
    容，該事後依憑個人之知覺及記憶所為之指認客觀可信，而
    非出於不當之暗示者，按之刑事訴訟法第159 條之1 至第15
    9 條之3 規定之趣旨，即難認已具備傳聞法則例外之可信性
    要件，而得作為證據（最高法院95年度臺上字第5707號判決
    意旨參照）。查，本件案發時間在79年4 月17日，當時固未
    頒佈上開指認人犯之相關規定，但證人在警詢時之指認，本
    質上屬被告以外之人於審判外陳述之傳聞證據，上開實施照
    片指認，不得以單一相片提供指認方式等相關規定，非不得
    作為「可較可信之特別情況」之參考，而且，指認程序除有
    上開「較可信之特別情況」，仍難難認已具備傳聞法則例外
    之可信性要件，而得作為證據。本院為查明證人乙○○、己○○、劉賢良及同案被告王進吉於79年4 月19日、4 月22日
    ，在警局之照片指認過程，特函當時承辦本案之臺北市政府
    警察局北投分局說明指認程序相關事項，經該局函覆本案筆
    錄製作人（警員）賴炳浮，業於85、86年間死亡；另（警員
    ）張俊哲、吳炳輝等2 人稱：本案時間已久，無法確定指認
    相片之拍攝時間及是否提示多名涉嫌人供指認等語，有該局
    98年11月4 日北市警投分刑字第09832149800 號函在卷可稽
    （見本院卷(一)第88頁）。是以，證人乙○○於79年4 月22日
    ，在警局所為指認，是否「非以單一相片提供指認，並避免
    提供老舊照片指認」，已經無法明確證明，則該指認過程已
    無法保證得以避免發生指認錯誤，此外，參照上開證人陳述
    前後不一，指認殺人者之身高與被告甲○○明顯不符等情況
    ，本院認無「具有可信之特別情況」，即無前開傳聞例外規
    定之適用，是證人乙○○於警詢中之陳述（含指認）自不具
    證據能力。惟其於警詢中之陳述，仍得以之作為彈劾證據，
    用來爭執其本身陳述之證明力。
(2)、證人己○○於79年4 月19日警詢中固陳述：「何人開槍因我
    不在現場，我沒有看到，我在樓下櫃檯，【有看到這2 張照
    片（的人）】，其中閔兆元夥同另1 人，是否甲○○因我沒
    有看清楚，我不敢指認，各持1 把手槍，閔兆元是持銅色手
    槍，另1 人是持黑色手槍，走出樓下大門，後面人向我櫃檯
    說不能報案。（嫌犯特徵如何呢？）嫌犯閔兆元特徵：2 邊
    留有鬢髮，體材瘦，皮膚白。另1 人體材與閔兆元差不多，
    年約25歲左右，【有類似甲○○之照片】」等語，並指認甲○○之照片（見士林偵卷第39、59頁）。惟查：
、證人己○○於同日警詢並稱：「有看到這2 張照片，其中閔
    兆元夥同另1 人，【是否甲○○因我沒有看清楚】」等語（
    見士林偵卷第39頁）；79年5 月18日，檢察官偵訊中復稱：
    「當日我在樓下擔任總機接線，那日凌晨快2 時，走下來2
    人，我記得後面這個人即是閔兆元……另外1 位【是否甲○○我沒看清楚】」等語（見同上卷第80頁）。而證人己○○
    對「甲○○」照片之指認，同1 頁並註記【甲○○沒有看清
    楚】等文字（見同上卷第59頁），益見證人己○○對「甲○○」之陳述、指認，並非本於明確之觀察記憶而為陳述。甚
    至，99年7 月5 日證人在本院證稱：「（為什麼當時你會指
    認2 張照片？）因為晚上，已經凌晨，燈光不明亮，我沒有
    看到他們的臉，我們櫃台向著大門」等語（見本院卷(二)第7
    頁），核亦與其在上開警詢、偵訊所稱「沒看清楚」等語吻
    合。
、何況，證人己○○79年4 月19日在警局所為之指認陳述，是
    否「非以單一相片提供指認，並避免提供老舊照片指認」，
    已經無法證明，則該指認過程已無法保證得以避免發生指認
    錯誤，前已敘及。此外，參照上開證人一再證述【是否甲○○沒看清楚】，則其指認陳述，本院認無「具有可信之特別
    情況」，即無前開傳聞例外規定之適用，是證人己○○於警
    詢中之陳述（含指認）自不具證據能力。惟其於警詢中之陳
    述，仍得以之作為彈劾證據，用來爭執其本身陳述之證明力
    。
(三)、臺北市政府警察局現場勘查報告書之第7 點案情摘要、第12
    點分析研判證據能力部分：
１、按公務員職務上製作之紀錄文書、證明文書，除顯有不可信
    之情況外，亦得為證據，刑事訴訟法第159 條之4 第1 款定
    有明文。此所謂「紀錄文書」，係指就一定事實加以記載之
    文書（例如戶籍謄本、不動產登記簿、前科資料紀錄表、收
    發文件紀錄簿及出入登記簿等是）；而所謂「證明文書」，
    則指就一定事實之存否而為證明之文書（例如印鑑證明、繳
    稅證明書、公務員任職證明、選舉人名簿等均屬之）。上述
    「紀錄文書」或「證明文書」，並不限於針對特定事件所製
    作。祇要公務員基於職務上就一定事實之記載，或就一定事
    實之證明而製作之文書，【若其內容不涉及主觀之判斷或意
    見之記載】，即屬於上述條款所稱文書之範疇（最高法院98
    年度台上字第5814號判決意旨參照）。
２、上開現場勘查報告書之第7 點案情摘要、第12點分析研判略
    以：
    「七、案情摘要：於本（79）年4 月16日19時許，被害人陳
    聖義之朋友陳建海（男，53年6 月6 日生，Ｚ000000000，籍
    貫臺灣苗栗，住板橋市○○路○段484 巷103 號）因兒子滿
    月在板橋市○○路真武廟擺20桌酒席宴客，至同日21時多結
    束，陳建海再邀請15位左右較好朋友至案發地點第2 次宴客
    。席開2 桌，飲酒至4 月17日凌晨1 時許又來二位不知名青
    年找王進吉（男，年籍不詳）並坐在其身邊喝酒。之後王進
    吉和陳聖義二人發生口角，王進吉指責陳聖義那天為何對其
    漏氣，並持打破之酒瓶站在椅子上，乙○○亦持酒瓶站起來
    叫王某不要講話，此時該二名不知名青年從乙○○右側走來
    （詳參現場照片(九)），其中穿西裝者持槍指著張某，當時在
    場的人圍過來拉開，請他們不要發生事情。王進吉和該2 名
    青年被拉到門外，此時被害人走到門口對王某說「要怎樣都
    沒關係」連續幾句，穿西裝之青年即站在伴唱音箱上持槍射
    擊陳聖義，陳某倒地，血流如注，乙○○、張文義（男，51
    年10月17日生，Ｚ000000000，籍貫臺灣雲林，住板橋市○○
    里○○鄰○○路○ 段29巷14之2 號3F）等便將被害人送到榮總
    ，後經急救不治死亡。」
    「十二、分析研判：(一)就王進吉和陳聖義發生口角，持打破
    之酒瓶站在椅子上指責陳聖義研判，兩人在先前必有結怨。
    (二)且王進吉待該2 名不知名青年到達之後，方有恃無恐地指
    責被害人，顯係早有預謀此次口角，並與該2 名不知名青年
    事先已有聯絡。(三)該2 名青年至凌晨1 時方到達，且在場其
    他人皆不認識，於王進吉與陳聖義發生口角時並刻意袒護王
    進吉，以槍指著乙○○，可能為王進吉請來之殺手或以前認
    識之朋友。(四)依據被害人槍擊傷痕情形係由上往下，與目擊
    者供詞相符，又本案關鍵人物為王進吉，應循線查尋及作進
    一步了解。」
３、查，觀之上開「案情摘要」、「分析研判」各欄內容，係公
    務員職務上對於本件殺人案情，所為主觀判斷或意見，並非
    就一定事實加以記載，不屬「紀錄文書」之範圍，辯護人復
    就此部分爭執其證據能力，則此部分難認有證據能力。
(四)、其他部分：
    按被告以外之人於審判外之陳述，雖不符前4 條之規定，而
    經當事人於審判程序同意作為證據，法院審酌該言詞陳述或
    書面陳述作成時之情況，認為適當者，亦得為證據，刑事訴
    訟法第159 條之5 第1 項定有明文。其立法意旨在於傳聞證
    據未經當事人之反對詰問予以核實，原則上先予排除。惟若
    當事人已放棄反對詰問權，於審判程序中表明同意該等傳聞
    證據可作為證據，基於尊重當事人對傳聞證據之處分權，及
    證據資料愈豐富，愈有助於真實發見之理念，且強化言詞辯
    論主義，使訴訟程序得以順暢進行，上開傳聞證據亦均具有
    證據能力。經查，除上開辯護人對證據能力有所爭執之部分
    外，檢察官、被告及辯護人就本院所引用下列被告以外之人
    於審判外之書面、言詞陳述，於審判程序均同意作為證據，
    且本院審酌此等證據資料作成時之情況，均無不法之情事，
    且與待證事實具有關聯性，認為適宜作為本案之證據，故均
    有證據能力。
四、按犯罪事實應依證據認定之，無證據不得認定犯罪事實；不
    能證明被告犯罪或其行為不罰者應諭知無罪之判決，刑事訴
    訟法第154 條第2 項、第301 條第1 項分別定有明文。又檢
    察官就被告犯罪事實，應負舉證責任，並指出證明之方法，
    同法第161 條第1 項亦有明文，因此，檢察官對於起訴之犯
    罪事實，應負提出證據及說服之實質舉證責任。次按刑事訴
    訟法上所謂認定犯罪事實之證據，指足以證明被告確有犯罪
    行為之積極證據而言，該項證據必須適合於被告犯罪事實之
    認定，始得採為斷罪之資料（最高法院69年台上字第4913號
    判例意旨參照）。再者，認定犯罪事實所憑之證據，無論其
    為直接或間接證據，在訴訟上之證明均須於通常一般之人均
    不致有所懷疑而得確信其為真實之程度，始得據為有罪之認
    定，倘其證明尚未達到此一程度而有合理之懷疑存在，以致
    無從形成對被告不利之確信時，依據罪疑利益歸於被告之法
    則，即應儘先為有利被告之判斷，不得徒憑主觀上之臆測遽
    行排除有利於被告之可能（最高法院76年台上字第4986號判
    例意旨參照）。又事實之認定，應憑證據，如未能發現相當
    證據，或證據不足以證明，自不能以推測或擬制之方法，為
    裁判基礎（最高法院40年度台上字第86號判例意旨可資參照
    ）。
五、公訴人認被告甲○○涉犯刑法第271 條第1 項殺人罪嫌，無
    非係以：證人乙○○、王進吉、陳建海、江振聲、丙○○、
    己○○於警詢、偵訊中之陳述；證人張文義、劉賢良、黃美
    津子於警詢之陳述，及臺北市政府警察局現場勘查報告書、
    現場勘查照片、臺灣臺北地方法院士林分院檢察署79年偵字
    第2550號被告王進吉不起訴處分書、相驗屍體證明書、相驗
    屍體勘驗筆錄、驗斷書各1 份等，為其主要論據。
六、訊據被告甲○○堅決否認有何上開殺人犯行，辯稱：79年4
    月16日伊未前往台北縣板橋市真武殿廟前餐敘，79年4 月17
    日也未前往台北市北投區新生莊別館等語。辯護人為被告辯
    護稱：79年4 月12日，被告與戊○○、李則彬、「阿泰」、
    「阿雄」等人持槍擄走被害人丁○○，並私行拘禁丁○○，
    逼迫其清償債務，至丁○○家人輾轉交付被告甲○○新台幣
    （下同）1,000 萬元後，方於79年4 月20日釋放丁○○，私
    行拘禁期間，均由被告與戊○○、李則彬、「阿泰」4 人負
    責看管，被告絕不致出現在台北縣板橋市、台北市北投區接
    受邀宴涉及本案等語。
七、經查：
(一)、被害人陳聖義於79年4 月17日，因受有上胸部槍擊傷1 處，
    直徑1 公分，深14公分，子彈留體內，槍擊致死，其屍體狀
    況：「子彈自胸部近正中間處距下巴約7 公分處射入，貫穿
    胸骨，並造成胸骨右上方裂傷，據解剖時法醫稱：彈頭貫穿
    大動脈造成內出血並凝結成血塊，內臟並未受到傷害，（彈
    頭）貫穿脊椎右側並停留於體內」各情，有臺灣臺北地方法
    院士林分院檢察署相驗屍體證明書、驗斷書各1 份〔見同署
    79年度相字第274 號影印卷（以下簡稱相驗卷）第31、52至
    59頁〕；臺北市政府警察局現場勘查報告書（(九)屍體狀況部
    分）、被害人人體部位圖各1 份、現場勘查照片8 幀在卷可
    佐（見士林偵卷第66、67、70至76頁）。是以，被害人陳聖
    義於上開時間受槍擊致死，固屬事實，但此部分之證據僅能
    證明被害人陳聖義「受人槍擊致死」，至於何人槍擊陳聖義
    ，能應依據其他確實證據，以資判斷。
(二)、乙○○、王進吉、己○○前後所述不一，劉賢良陳述尚有瑕
    疵，其他證人所述不能直接證明被告涉案；再者，乙○○等
    4 人對照片之指認亦存瑕疵：
１、證人乙○○於79年4 月17日警詢證稱：「（當時拿槍指你之
    男子是何人？長相如何？你認識否？）是何人我不認識，長
    得白白瘦瘦的，【約165 公分，留長髮有鬢角】」等語（見
    士林偵卷第23頁）。同年月22日警詢證稱：「（你第一次筆
    錄中所說和陳建海、王進吉、劉賢良等人於本（4 ）月16日
    23時許到北投新生莊別館307 號房喝酒，而至4 月17日凌晨
    1 時許，有2 名你不認識之男子前往喝酒，該2 名男子是王
    進吉朋友，坐在王進吉座位邊。其中1 位男子持槍射殺陳聖
    義，該2 名男子是否現在你面前相片中之男子？）在我面前
    2 張相片中之男子，即是於4 月17日凌晨1 時許才到307 號
    房喝酒之男子。2 張相片之男子，1 個是甲○○，另1 個是
    閔兆元。而【持槍射殺陳聖義就是甲○○】。（臺灣省警務
    處78年10月13日犯罪通報所刊內之甲○○及閔兆元2 人是否
    即是你所說射殺陳聖義之2 人？）是的。【射殺陳聖義是甲○○所為】」等語（見同上卷第25、26頁）。79年4 月17日
    偵訊證稱：「（開槍的人是否能指認？）我可以認出把槍對
    準我的人」等語（見相驗卷第25頁）。嗣於98年5 月20日檢
    察官偵訊時具結證稱：「（你在警訊指證開槍射殺陳聖義之
    人即為甲○○，是否實在？）是我指認的沒錯，但是我有跟
    警察講是說【長得很像】，因為當時很迅速，只有幾秒鐘…
    …（你和劉賢良2 人於79年4 月22日指認臺灣省警務處發佈
    之查緝專刊中犯嫌甲○○及閔兆元照片？）有，我有指認甲○○、閔兆元，但是【我有跟警察講很類似】。（提示甲○○看守所近照，開槍的是否為甲○○？）時間太久，沒有印
    象。（你在79年4 月24日多次指證開槍的是甲○○，另1 人
    是閔兆元？）我只是說【開槍的很像查緝專刊的甲○○】，
    因為味道，長相很像」等語（見雲林偵卷第48、50頁）。99
    年7 月7 日在本院證稱：「（在79年時，案發沒多久，是否
    有警察找你去指認？）有。（你是否有指認1 張照片，係甲○○之照片，並說那就是拿槍指著你的人？）當時我對刑事
    警察說，【好像是】而已，我沒有確定對警察說【肯定就是
    他】……（所以指認的相片有幾成相像？）我不敢確定。（
    有無超過5 成？）應該沒有……警察當時是拿查緝專刊給我
    指認，我當時對警察說好像是，我並沒有說就是這個人，我
    意思是好像就是這1 個」等語（見本院卷(二)第19頁及其背面
    、第20頁背面）。綜觀證人乙○○前後所述，在79年間警偵
    訊中明確指證【射殺陳聖義是甲○○所為】，嗣於98、99年
    間之偵訊、審理則改稱：當初警詢指認，是說【長得很像】
    ；指認相片相似度應該未超過5 成等語，其前後所述不一。
２、同案被告王進吉（已死亡）於79年5 月5 日警詢陳述：「綽
    號「阿宏」（指甲○○）者，從西裝內取出1 把槍，何種槍
    我不知道，因我目光一直盯著乙○○，感覺上阿宏手舉起時
    有握1 把槍。阿宏將槍指向乙○○，叫他坐下……我和阿宏
    、閔兆元3 人要離去，我走在後面，阿宏及閔兆元走前面2
    人已出門口，在走廊上，而我走到門口時，陳聖義將手錶取
    下，衝到門口，在我面前約1 公尺處對我說「要怎樣都沒關
    係」，此時大家仍要拉陳聖義離去，但突然間我聽見槍聲從
    我身後響起，而陳聖義即應聲倒地。當時【我不知是阿宏開
    槍或是閔兆元開槍】，因槍是從我身後開」等語（見士林偵
    卷第13頁）。嗣於79年5 月7 日，偵訊中陳述：「（何人持
    槍殺死陳聖義？）【是甲○○】，外號叫「阿宏」之人。（
    經提示甲○○照片指認係甲○○無訛）」等語（見同上卷第
    96頁）。觀諸王進吉上開陳述，先則稱不知是阿宏（甲○○
    ）開槍或是閔兆元開槍，後則稱：甲○○持槍殺死陳聖義，
    其前後陳述顯然不合。何況，同案被告王進吉於79年5 月5
    日警詢另陳述：「（甲○○和閔兆元2 人是如何去給陳建海
    請喝滿月酒？）【79年4 月16日下午】甲○○和閔兆元到我
    太太電玩店打電動玩具，至19時許我因要參加陳建海之滿月
    酒宴。我問他們2 人是否一同去，他們2 人因已和阿狗認識
    ，所以答應一同前去喝酒」等語（見同上卷第15頁）。然查
    ，被告於【79年4 月16日下午17時許】，帶領戊○○、李則
    彬及綽號「阿泰」者，【押著被害人丁○○更換拘禁地點】
    ，業經另案被害人丁○○、另案被告戊○○陳述綦詳（見後
    述理由欄七、(三)、３部分），為何同一時間即79年4 月16日
    下午，有王進吉警詢所稱：「閩兆元與【被告分身】在王進
    吉太太經營之電玩店打電動玩具，至同日19時許，王進吉再
    邀請被告、閩兆元一同參加陳建海之滿月酒宴」之事？顯然
    悖於常情。由此益徵，王進吉上開警詢、偵訊所述，並非可
    信。
３、證人己○○於79年4 月19日警詢證稱：「何人開槍因我不在
    現場，我沒有看到，我在樓下櫃檯，【有看到這2 張照片（
    的人），其中閔兆元夥同另1 人】，是否甲○○因我沒有看
    清楚，我不敢指認，各持1 把手槍，【閔兆元是持銅色手槍
    ，另一人是持黑色手槍】，走出樓下大門，後面人向我櫃檯
    說不能報案。（嫌犯特徵如何呢？）嫌犯閔兆元特徵：2 邊
    留有鬢髮，體材瘦，皮膚白白。另1 人體材與閔兆元差不多
    ，年約25歲左右，有類似甲○○之照片」等語（見士林偵卷
    第39頁）。79年5 月18日偵訊證稱：「當日我在樓下擔任總
    機接線，那日凌晨快2 時，走下來2 人，我記得【後面這個
    人即是閔兆元】，當時我看到他手裡拿著1 把銅銀色之手槍
    ，拿在手上就離開了；【另外1 位是否甲○○我沒看清楚】
    」等語（見同上卷第80頁）。98年3 月25日之偵訊具結證稱
    ：「（當時拿槍的人你有無看到？）【我沒有看到他拿槍，
    這兩個人我都沒有看到】……我看到他們將傷者抬下來，沒
    有看到有人拿槍，我本身沒有看到……（檢察官提示甲○○
    在看守所近照，這個人是不是在案發時拿槍的那個人？）我
    不認得，我沒有看到他正面」等語（見雲林偵卷第22、24頁
    ）。99年7 月5 日，在本院證稱：「（到警察局作筆錄，你
    當時筆錄說：有看到2 人各拿1 把槍，1 把銅色，1 把黑色
    ？）我沒有看到，我聽他們講的……（這2 個人，你有無看
    到）我當時【都沒有看到他們的臉】」等語（見本院卷(二)第
    3 至7 頁）。比對證人己○○上開陳述，關於是否看到2 名
    殺人嫌犯，以及其等所持槍枝，前後所陳不能一致，是否可
    信，也有疑問。
４、證人劉賢良（已死亡）於79年4 月17日警詢證稱：「穿西裝
    之青年即站在椅子上持槍射擊打到陳聖義胸前，陳某倒地，
    血流如注，送榮總急救不治死亡」等語（見士林偵卷第28頁
    ）。復於79年4 月22日警詢證稱：「（本（4 ）月17日凌晨
    1 時許，有2 位年青人（其中1 人穿西裝、打領帶）到新生
    莊大飯店307 室，坐在王進吉邊者是否就是78年10月13日警
    政署犯罪通報144 號之甲○○、閔兆元2 人（照片指認，按
    ：照片在士林偵卷第56、57頁）？）是他們2 人無誤，甲○○就是穿西裝打領帶之青年，閔兆元當時穿襯衫、深色褲子
    。（甲○○、閔兆元2 人係何人開槍擊殺陳聖義？）穿西裝
    之甲○○開槍打死陳聖義」等語（見同上卷第30、31頁）。
    雖然證人劉賢良兩次警詢均明確指認被告即槍殺被害人陳聖
    義之人，然證人劉賢良同時亦指稱：「（開槍之青年長相如
    何？）該青年約25到30歲之間，白白、瘦瘦、【身高約165
    公分】，留長髮，有鬢角，打領帶，穿淺灰色西裝」等語（
    見同上卷第29頁），而且，【證人張文義、乙○○作相同身
    高165 公分，及體型、髮型之指認（見同上卷第23、36頁）
    】，其中證人乙○○並結證說明：「（你對警察說，拿槍的
    男子大約165 公分，你並有比出來，你是用什麼印象去比的
    ？）警察要我用我的身材來比，我就說大概與我差不多。（
    所以你當天的印象中，該拿槍指著你的男子，身高與你差不
    多？）是」等語，本院並當場命通譯丈量證人乙○○之身高
    為：【166 公分】（見本院卷(二)第21頁及其背面），證人乙○○本於自己身高為比對標的，陳述持槍殺人者之身高，因
    此產生誤指之可能較低，所指殺人者之身高當較準確。但是
    ，被告甲○○實際身高，經本院命當庭丈量結果，其身高為
    【172 公分】無訛，有本院筆錄可參（見本院卷(一)第176 頁
    背面），是則，劉賢良、乙○○、張文義所指認身高約165
    公分持槍殺害陳聖義之人，是否真為身高172 公分之被告甲○○，更滋疑義。
５、另外，檢察官另舉出之證人江振聲、陳建海、黃美津子、丙○○作為不利被告之證據。惟查，證人江振聲於79年4 月18
    日、98年5 月20日分別證稱：「我對那2 個青年沒有印象，
    我都坐在沙發上和到外面走動。」「我沒有看到開槍的人」
    等語（見士林偵卷第33頁、雲林偵卷第51頁）；證人陳建海
    於79年4 月17日警詢證稱：「（陳聖義為何被人開槍擊斃？
    當時你有否在場？）我因在家宴客時喝了很多酒，所以來新
    生莊別館307 室第2 次喝酒宴客時因不勝酒量，沒多久就躺
    在椅子睡覺，雖然我有在場，但不知道陳聖義為何被人開槍
    擊斃」等語（見士林偵卷第45頁），79年8 月24日偵訊證稱
    ：「（在北投喝酒何時發生衝突？）我喝醉了，以後之事我
    不清楚」等語（見同上卷第120 頁）；證人黃美津子於79年
    4 月19日警詢、79年5 月18日偵訊證稱：「79年4 月16日30
    7 室是我當班服務……我對甲○○沒印象」等語（見同上卷
    第43、80頁）；證人丙○○於79年4 月17日警詢證稱：「（
    您是否知道誰槍殺陳聖義（死者）嗎？）現場我也沒看到，
    我無法猜測到」等語（見同上卷第51頁）。綜上，證人江振
    聲、陳建海、黃美津子、丙○○或未見聞槍殺過程，或對被
    告無印象，則本件被害人陳聖義被殺乙案，同難依據江振聲
    、陳建海、黃美津子、丙○○上開證詞，認定被告甲○○確
    有殺人犯行。
６、乙○○、劉賢良、王進吉、己○○4 人雖就本件殺人案件，
    在警詢中分別對被告甲○○之照片作指認並簽名（見士林偵
    卷第56、58、59頁）。然而，證人乙○○、己○○、劉賢良
    及同案被告王進吉於79年4 月19日、4 月22日，在警局之照
    片指認過程，其警詢筆錄製作人警員賴炳浮，業於85、86年
    間死亡；另警員張俊哲、吳炳輝等2 人稱：本案時間已久，
    無法確定指認相片之拍攝時間及是否提示多名涉嫌人供指認
    等語，有臺北市政府警察局北投分局98年11月4 日北市警投
    分刑字第09832149800 號函在卷可稽（見本院卷(一)第88頁）
    。是以，證人乙○○、己○○、劉賢良及同案被告王進吉上
    開在警局之照片指認，是否「非以單一相片提供指認，並避
    免提供老舊照片指認」，已經無法明確證明。何況，證人乙○○於79年4 月22日警詢證稱：「（該2 名男子是王進吉朋
    友，坐在王進吉座位邊。其中1 位男子持槍射殺陳聖義，【
    該2 名男子是否現在你面前相片中之男子】？）在我面前2
    張相片中之男子，即是於4 月17日凌晨1 時許才到307 號房
    喝酒之男子。【2 張相片之男子】，1 個是甲○○，另1 個
    是閔兆元。而持槍射殺陳聖義就是甲○○」等語（見士林偵
    卷第25、56、57頁）。證人劉賢良於79年4 月22日警詢指稱
    ：「〔本（4 ）月17日凌晨1 時許，有2 位年青人（其中1
    人穿西裝、打領帶）到新生莊大飯店307 室，坐在王進吉邊
    者，【是否就是78年10月13日警政署犯罪通報144 號之甲○○、閔兆元二人（照片指認）】？〕是他們2 人無誤，甲○○就是穿西裝打領帶之青年，閔兆元當時穿襯衫、深色褲子
    」等語（見同上卷第30、56、57頁）。同案王進吉於79年5
    月7 日警詢供稱：「（據共同給阿狗請客之客人【乙○○及
    劉賢良2 人指證臺灣省犯罪通報上之照片其中叫甲○○及閔
    兆元之男子即是在新生莊別館持槍之人，你能否指證出來？
    】）乙○○及劉賢良2 人指證【臺灣省犯罪通報上之照片，
    其中甲○○，即是阿宏，是他拿槍出來沒錯】，而照片中之
    閔兆元即是和阿宏在一起之男子」等語（見同上卷第15、58
    頁）。證人己○○於79年4 月19日警詢指證稱：「〔本分局
    偵辦陳聖義被槍擊致死專案人員【提示甲○○（綽號阿文，
    58年6 月5 日生）、閔兆元（綽號目仔元，58年10月30日生
    ）前科照片，當場給你指認】，是否槍擊陳聖義致死之嫌犯
    呢？〕何人開槍因我不在現場，我沒有看到，我在樓下櫃檯
    ，有看到這2 張照片（的人）」等語（見同上卷第38、39、
    58頁）。審視乙○○、己○○、劉賢良及王進吉上開警詢之
    問答指認內容，警員提示供指認之照片，包括提問問題只提
    及【甲○○、閩兆元】2 人，則上開警詢指認程序，難免有
    不當暗示誘導指認之嫌，其指認之可信度，益非無疑。
(三)、79年4 月12日起至79年4 月20日止，被告在台南市、台南縣
    、台中縣、台中市等處擄人、拘禁被害人丁○○，以逼迫其
    償債：
１、79年4 月12日下午2 時35分許，被告與戊○○（嗣改名為楊
    富盛）、綽號「阿泰」、「阿雄」等姓名年籍不詳之成年男
    子，以及李則彬共同基於限制丁○○行動自由之犯意聯絡，
    共同持有被告所提供之疑似烏茲衝鋒槍1 枝、疑似點三八轉
    輪手槍1 枝、點四五手槍1 枝、中國製黑星手槍2 枝，由被
    告、戊○○分別駕駛廠牌不詳之土黃色自用小客車、寶藍色
    歐寶牌自用小客車各1 部，前往臺南市○○路○ 段390 巷46
    號1 樓丁○○住處，抵達後，李則彬、戊○○在外把風接應
    ，被告、「阿泰」、「阿雄」3 人分持黑星手槍及疑似點三
    八轉輪手槍進入，「阿泰」、「阿雄」先在大門口處，對在
    場之陳佩琪、鄭火標、李進財、陳建州、陳建雄5 人恫稱：
    「不准動，否則你們全部沒命」等語，使該5 人心生畏懼，
    被告則持槍抵住丁○○太陽穴，以臺語喝稱：「陳董，走」
    後，即強將丁○○拉入停放在臺南市○○街323 號門前之歐
    寶牌自用小客車，嗣與李則彬、戊○○2 人會合後，先由臺
    南市○○路轉廣播電台、再轉至臺南市體育公園，換由甲○○駕駛寶藍色歐寶牌自用小客車，戊○○駕駛土黃色小客車
    ，並用黑色膠布貼住丁○○眼睛，戴上墨鏡，雙手銬上手銬
    ，再穿上雨衣，強載往臺南縣東山鄉山上繞了一圈，再駛往
    臺中縣豐原市郊區民房，及臺中市○○路附近某處公寓、西
    屯路等處公寓，及臺中市加州、鹿群賓館等地藏匿，前後達
    9 日，【期間均由戊○○及甲○○、李則彬、「阿泰」等人
    負責看管】，迄丁○○之妻陳佩琪於79年4 月20日，透過蔡
    堯欽交付1 千萬元與被告後，被告及戊○○等人始於同日下
    午3 時30分許，在高速公路嘉義交流道將丁○○釋回之犯罪
    事實，業經臺灣台南地方法院檢察署檢察官起訴，戊○○涉
    案部分經台灣台南地方法院判刑確定，被告則因追訴權時效
    完成，經同法院於96年5 月10日判決免訴等情，業經被害人
    丁○○於警詢、偵訊、審理時證述〔見台南市警察局影印警
    卷（下稱台南警卷）第2 至14頁；台南地檢署79偵8523號影
    卷（下稱台南偵卷）第89至92、95至100 頁、第137 至138
    頁；台南地院80重訴6 號影卷（下稱台南重訴卷）(一)第21至
    22頁、影卷(三)第17至21、23頁）；證人陳佩琪、鄭火標於警
    詢、審理時之證述〔見台南警卷第82至88頁；台南高分院80
    上訴1963號影卷（下稱台南高分院卷）第14至17頁；台南重
    訴卷(一)第9 至10頁）；另案被告戊○○於警詢、偵訊、審理
    及李則彬於警詢、審理時陳述甚明〔見台南警卷第36至39、
    40至43頁；台南偵卷第102 至110 頁；台南重訴卷(三)第36至
    37頁；台南高分院卷第60至62、70至74頁；南院90重訴緝2
    號影卷（下稱台南重訴緝卷）第20至23、3 至5 、8 至12、
    15至17頁〕，並經丁○○、陳建洲、陳佩琪、鄭火標指認「
    被告甲○○係79年4 月12日擄人之人」無誤（見台南警卷第
    65、66頁），復有臺灣台南地方法院檢察署檢察官79年度偵
    字第8523號、80年度偵字第1700號起訴書、台灣台南地方法
    院80年度重訴字第6 號、96年度重訴緝字第1 號判決書各1
    份在卷（見本院卷(一)第180 至210 頁背面）。因此，當時被
    告既然已在台南、台中一帶進行擄人逼債之事，是否猶有餘
    裕，北上參與餐敘，並臨時與人衝突犯案，猶非無疑。
２、上開79年4 月12日起至79年4 月20日止之擄人逼債案件，係
    被告係居於主導實施（下手）、決定拘禁地點，並聯絡被害
    人家屬要求還債金額之角色：
(1)、證人即被害人丁○○於79年6 月27日警詢證稱：「我是於79
    年4 月12日下午14時35分許與我太太陳佩琪及陳建雄、陳建
    洲、鄭火標、李進財6 個人在聊天時，忽然有3 名年青人進
    入屋內（綽號阿州【甲○○】及阿泰及阿裕【戊○○】）健
    康路一段390 巷46號1 樓，甲○○持1 支手槍（90口徑）抵
    住我的頭部，說：『陳董，走。』另2 名阿泰、持烏茲槍站
    在入口處中央喝令全部不准動，動就馬上開槍，並說：『不
    准報案。』於是他們3 人就將我押到五妃街開1 部藍色美國
    福特轎車……（在你被綁架期間，歹徒你知道有何人？共有
    多少人？）被綁架期間是有【甲○○】、戊○○、李則彬及
    另一名綽號『阿泰』，姓名不詳，年紀約20歲，身高約180
    公分，瘦高、未婚，是甲○○的殺手。只知道這4 人是綁我
    及看管之人。（歹待是何人向你要求贖款多少錢？你給了歹
    徒多少錢？）甲○○等4 名歹徒將我押上山的第1 天就要我
    給他3 億元……我被綁了前後9 日，共打了10幾通電話回家
    。我太太給了他們1 仟萬元現金，經1 名綽號『阿堯』的手
    ，【甲○○當面向我要求】，要我太太透過關係，經『阿堯
    』轉手才可以」等語（見台南警卷第2 至5 頁）；80年1 月
    19日偵訊證稱：「（有參與擄人勒贖的是何人？）有參與擄
    人勒贖的是王水村、郝欣民、鄞信雄、【甲○○】、吳松義
    、阿泰（可能即閔兆元）、戊○○、李則彬、陳進元……」
    （見台南偵卷第91至92頁）；81年4 月13日在審理時證稱：
    「（79年4 月12日被吳松義父子等人押走？當時情形為何？
    ）是。當時是【甲○○等3 人】，拿手槍將我押走，將我帶
    到中部山上，台中市公寓、賓館等處，前後9 天，第2 天【
    甲○○有拿電話叫我打給我太太】」等語（見台南高分院卷
    第17頁）。
(2)、另案被告戊○○於79年9 月25日，警詢陳稱：「第2 天（79
    年4 月13日）才由【甲○○開始聯絡，並要求贖款】……79
    年4 月20日，【甲○○說，錢丁○○家屬要給了，可以放人
    了】，於是於79年4 月20日下午15時30分許，戴丁○○到嘉
    義市○○道放人……是【甲○○1 人到台南接贖款】，先取
    1 仟萬新臺幣，79年4 月20日晚上拿回來，我與李則彬2 人
    分別得到新臺幣20萬元」等語（台南警卷第37、38頁）；80
    年1 月24日偵訊中稱：「（何時放人？）【甲○○說錢拿到
    才放人】」（見台南偵卷第105 頁）；90年8 月8 日證：「
    （79年4 月12日有無同甲○○、綽號阿泰等人前往台南市○○路丁○○住處將他帶走？）有的，該件事由【甲○○帶頭
    】，帶有5 人前往」等語（台南重訴緝卷第21頁）。
(3)、另案被告李則彬於79年9 月25日供稱：「我們將丁○○綁架
    出來後第二天才由【甲○○主使】阿蓮、1 名綽號叫『矮仔
    』的男子與丁○○家屬聯絡要贖款3 仟萬元……（你們5 人
    外出均由何人出錢？）是由【甲○○帶頭，錢均由他出錢】
    供我們花用」等語（台南警卷第41頁）；90年4 月25日審理
    時供稱：「（甲○○將丁○○載至台中你有無看顧？）有的
    ，係【甲○○叫我去的】」等語（見台南重訴緝卷第3 頁）
    ；90年5 月18日審理成供稱：「（人抓到至放走期間何人出
    錢？）我不知道，【吃飯等均是甲○○處理】」等語（見台
    南重訴緝卷第10頁）。
(4)、另案被告陳進元於79年11月13日供稱：「蔡堯欽於79年4 月
    20日打電話給我……蔡堯欽要我幫忙將1 千萬元交給他們…
    …過了不久，一名年輕男子（經指認相片為【甲○○）進來
    ，我將現金1 千萬用帆布袋裝著，他拿著後就走了】」等語
    （見台南警卷第45至46頁），嗣於79年12月18日警詢、80年
    2 月9 日偵訊、81年6 月17日審理時，均作相同陳述（見同
    上卷第48、49頁、台南偵卷第129 至130 頁；台南高分院卷
    第64頁）。
(5)、綜觀上開丁○○、戊○○、李則彬、陳進元之陳述，足見被
    告甲○○在79年4 月12日起至同年月20日止之擄人逼債案件
    ，除自己持槍實施擄人犯行外，並居於主導、要求被害人家
    屬出錢，最後並取得贖款（債款）之主犯角色。
３、79年4 月12日起至79年4 月20日止，拘禁被害人丁○○之地
    點有更換數處：
(1)：證人丁○○於79年6 月27日警詢證稱：「我是於79年4 月12
    日下午14時35分許……甲○○持1 支手槍（90口徑）抵住我
    的頭部，說：『陳董，走。』……被帶上1 個不知名之山上
    ，（79年4 月13日）早上6 點鐘有錄音帶唸經之聲音，住在
    1 間木合板訂之簡屋，住了2 夜……79年4 月14日下午16時
    許，從山上又被帶上車同樣矇上眼睛戴眼鏡穿雨衣，車行時
    間大約6 條流行歌曲之時間，換了1 處有電梯之公寓或大樓
    ，又住了2 晚，【79年4 月16日下午約17時又再換了1 處地
    點，仍被矇上眼睛，帶墨鏡，穿雨衣，在車上時間約20分鐘
    左右，到1 棟舊式房子】，因為在3 樓，樓梯是磨石舊式的
    。79年4 月17日下午12點又再度換了地點是在台中市汽車旅
    館701 房間（台中市○道街210 號），住了2 晚，79年4 月
    19日上午11時離開加州賓館，再轉至台中市○○街152 號鹿
    群賓館801 室住1 晚，79年4 月20日下午15時30分，由台中
    經中港路上高速公路至嘉義交流道放人，本人自己坐計程車
    回臺南」等語（見台南警卷第2 至4 頁）。
(2)、另案被告戊○○於79年9 月25日警詢供稱：「79年4 月12日
    下午14時許……將丁○○押到我們等的地點……甲○○1 人
    開藍色自小客車，我往土黃色自小客車……曾繞至台南縣東
    山鄉山上繞1 圈，又到高速公路北上【至台中縣豐原市】，
    地點已忘記，當晚大家均住在那裡。第2 天才由甲○○開始
    聯絡，並要求贖款，【在那裡住了2 晚】，79年4 月14日下
    午又換了地點（台中市○○路附近1 家公寓）【住了2 晚】
    ，其贖款多少及聯絡均由甲○○1 人負責，【79年4 月16日
    甲○○又換了1 地點】，台中市○○路1 處公寓，住1 晚，
    79年4 月17日甲○○又帶我及李則彬、阿泰，押丁○○住台
    中市加州賓館701 號房，住了2 晚，79年4 月19日又換住台
    中市鹿群賓館801 號房住1 晚。79年4 月20日甲○○說，錢
    丁○○家屬要給了，可以放人了，於是於79年4 月20日下午
    15時30分許，戴丁○○到嘉義市○○道放人」等語（見台南
    警卷第36至37頁）。99年7 月7 日本院審理中，戊○○對於
    上開警詢中關於「拘禁被害人丁○○地點轉換之陳述」，亦
    證稱無訛（見本院卷(二)第29頁及其背面）。
(3)、被害人丁○○與另案被告戊○○關於拘禁地點之時間之陳述
    ，互核一致，甚至，其等關於79年4 月16日下午更換拘禁地
    點之陳述，丁○○稱：【79年4 月16日下午約17時】又再換
    了一處地點，在車上時間約20分鐘，到一棟舊式房子，在3
    樓；戊○○稱：【79年4 月16日甲○○又換了一地點，台中
    市○○路一處公寓】。其2 人所述亦相吻合。而且，被害人
    丁○○另證稱：「被綁架期間是有甲○○、戊○○、李則彬
    及另1 名綽號『阿泰』，知道這4 人是綁我及看管之人」等
    語（見台南警卷第4 頁），證人戊○○於99年7 月7 日在本
    院也證稱：綁架丁○○這幾天，大部分係伊與李則彬及被告
    輪流看管。3 餐大部分由被告出去買，被告每次出去約半個
    多小時回來，台南移動至台中，係被告決定，因為地方係被
    告找的，包括去公寓或賓館，均係被告決定，因為所有花費
    均係被告支出，大部分都在晚上及凌晨換地點等語（見本院
    卷(二)第23頁背面至24頁、29頁背面、30頁）。由此可知，拘
    禁被害人丁○○期間，被告甲○○與戊○○等人輪流看管被
    害人丁○○，79年4 月16日傍晚，被告與戊○○、李則彬及
    「阿泰」4 人押著被害人丁○○，更換拘禁地點至另1 間公
    寓。則起訴書所稱：【79年4 月16日晚間19時許】，被告與
    王進吉、閔兆元至台北縣板橋市真武殿廟前，接受陳建海邀
    請之飲宴，中途離開後，嗣並於隔日即4 月17日凌晨1 時許
    ，抵達新生莊別館續攤，致發生本件命案等起訴事實，以及
    檢察官所舉出王進吉於79年5 月5 日警詢陳述：【79年4 月
    16日下午，被告甲○○與閩兆元在王進吉太太經營之電玩店
    打電動玩具，直至同日19時許，再與王進吉一同參加陳建海
    之滿月酒宴（詳參理由欄七、(二)、２部分）】，時間上與被
    告在另案擄人逼債案件，正進行之更換拘禁地點之時間即79
    年4 月16日約17時至17時20分，顯然重疊。則檢察官起訴認
    為被告在79年4 月17日凌晨，涉犯本件殺人案件，其當晚飲
    宴時間，適與將被害人丁○○更換拘禁地點之時間重疊，其
    殺人時間與被告甲○○同時間進行多天之擄人逼債案件重疊
    1 天，而且，【擄人案件發生在先結束在後（79年4 月12日
    起至79年4 月20日）】，則被告是否確實涉有79年4 月17日
    凌晨殺人案件，益難認為無疑。
４、再者，被害人丁○○與證人陳佩琪、鄭火標也指認：79年4
    月12日涉案【甲○○】之照片，其中有指認被告理平頭短髮
    照片，有指認紀錄在卷（見台南警卷第66頁），乙○○、劉
    賢良、張文義於79年4 月17日警詢指證殺人之【被告甲○○
    留長髮】之情形不合，益徵被告是否為本件殺人兇手，確有
    疑問。
５、至於，檢察官聲請傳訊證人丁○○到庭，以釐清被告甲○○
    與戊○○等人看管丁○○時之分工、被告於擄人案件時之髮
    型等事項。惟查，證人丁○○於上開擄人逼債案件中，關於
    被告在該案之角色及如何轉換拘禁地點各節，已經在上開警
    詢等程序中證述明確。而且，證人丁○○於79年6 月27日警
    詢證：「79年4 月12日……將我押到五妃街開1 部藍色美國
    福特轎車，……並用黑色膠帶【蒙上眼睛】，並給我戴上墨
    色眼鏡，手銬雙手背後，並穿上雨衣……住了2 夜。第1 天
    睡覺銬手銬，第2 天沒銬手銬。【眼睛均被矇起】（用黑色
    膠帶）。79年4 月14日下午16時許，從山上又被帶上車同樣
    【矇上眼睛】戴眼鏡穿雨衣……換了1 處有電梯之公寓或大
    樓，又住了2 晚，79年4 月16日下午約17時又再換了1 處地
    點，仍【被矇上眼睛】，帶墨鏡，穿雨衣，在車上時間約20
    分鐘左右，到1 棟舊式房子」等語（見台南警卷第2 至4 頁
    ）。可見，【丁○○多數時間均被矇起眼睛】，其對於被告
    甲○○在看管過程是否全程在場，自無法作明確陳述，加以
    案發之後已逾20年，衡諸常情，對於當時被告甲○○之髮型
    也難清楚記憶。是以，本院認檢察官聲請傳訊證人丁○○到
    庭作證上情，縱使丁○○到庭，也無法再釐清上開待證情節
    ，故本院認無再行傳訊丁○○之必要，併此敘明。
八、綜上所述，本件檢察官起訴被告甲○○涉犯79年4 月17日被
    害人陳聖義之殺人案件，但其舉出之乙○○、王進吉、己○○、劉賢良、張文義之陳述，能否證明被告甲○○殺人，均
    非無疑，另其提出證人江振聲、陳建海、黃美津子、丙○○
    之陳述部分，其等均未目擊本案發生過程，又，乙○○、劉
    賢良、王進吉、己○○4 人對照片指認，有誘導指認之嫌，
    而且，自79年4 月12日起至79年4 月20日止，被告甲○○在
    台南、台中一帶正進行擄人逼債之犯罪行為，79年4 月16日
    下午被告甲○○指揮戊○○等人，將被害人丁○○移動更換
    拘禁地點，則檢察官舉證王進吉陳述：「同一時間被告甲○○在王進吉太太經營之電玩店打電動玩具，直至同日19時許
    ，再與王進吉一同參加陳建海之滿月酒宴」，時間上顯然重
    疊，益難認定被告甲○○有為本件殺人犯行。是檢察官所提
    出之證據，不足為被告甲○○有罪之積極證明，其指出證明
    之方法，亦無從說服法院形成其有罪之心證。此外，復查無
    其他積極確切證據，足認被告甲○○有何檢察官所指之殺人
    罪行，揆諸首開說明，犯罪既屬不能證明，應為無罪之諭知
    。
據上論斷，應依刑事訴訟法第301 條第1 項，判決如主文。
本件經檢察官傅克強到庭執行職務。
中    華    民    國    99    年    7     月    30    日
                  刑事第一庭  審判長法  官  陳宏卿
                                    法  官  文昌
                                    法  官  陳美利
以上正本證明與原本無異。
如不服本判決應於收受判決後10日內向本院提出上訴書狀，並應
敘述具體理由；其未敘述上訴理由者，應於上訴期間屆滿後20日
內向本院補提理由書（均須按他造當事人之人數附繕本）。「切
勿逕送上級法院」。
                                    書記官  陳善永
中    華    民    國    99    年    7     月    30    日

司法院資訊處製作；財團法人民間司法改革基金會備份。
